臺灣臺中地方法院刑事判決　　　　　　 100年度訴字第1767號
公　訴　人　臺灣臺中地方法院檢察署檢察官
被　　　告　伍明珠
上列被告因偽造文書等案件，經檢察官提起公訴（100年度偵字
第3551號），本院判決如下：
    主    文
伍明珠犯竊盜罪，處有期徒刑貳月，如易科罰金，以新臺幣壹仟
元折算壹日；又犯行使偽造私文書罪，處有期徒刑月，如易科
罰金，以新臺幣壹仟元折算壹日。應執行有期徒刑肆月，如易科
罰金，以新臺幣壹仟元折算壹日。
    犯罪事實
一、伍明珠與王蘭花係朋友關係，因王蘭花為全盲人士，無法自
    行填製提款單取款，遂曾委託伍明珠帶領其至臺中大肚郵局
    提領設於該局帳戶內之款項（郵局局號、帳號均詳卷），並
    由伍明珠代為填製取款單，乃伍明珠因此而知悉王蘭花上開
    帳戶之提款密碼、及存摺、印章之放置地點。詎伍明珠竟意
    圖為自己不法之所有，而基於竊盜之犯意，於99年12月30日
    某時許，至王蘭花位於臺中市○○區○○路水裡港巷37號住
    處內，趁王蘭花眼盲不及注意之機，至王蘭花之房間內，徒
    手竊取王蘭花所有而放置於衣櫥內某包包中之上開帳戶存摺
    ，暨王蘭花之印章1枚。嗣伍明珠竊得上開存摺、印章後，
    另基於行使偽造私文書以詐欺取財之犯意，於100年1月3日
    上午9時50分許，至設於臺中市○○區○○路124號之清水郵
    局，在郵政存簿儲金提款單上填寫王蘭花前揭帳戶資料、及
    提款新臺幣（下同）六千元，並持上開所竊得之王蘭花印章
    ，委由不知情、已成年之該局員工，在其上盜蓋王蘭花之印
    文1枚，以表示確係王蘭花欲提款六千元之意，而偽造王蘭
    花名義之提款單後，連同上開所竊得之王蘭花存摺，併持以
    向不知情之該局行員持以行使，致使中華郵政股份有限公司
    誤以為確係王蘭花欲提款六千元，而將六千元交付予伍明珠
    ，足以生損害於王蘭花及該公司對於金融帳戶管理之正確性
    。
二、案經王蘭花訴請臺中市政府警察局烏日分局報請臺灣臺中地
    方法院檢察署檢察官偵查起訴。
    理    由
壹、程序部分：
一、按被告以外之人於偵查中向檢察官所為陳述，除顯有不可信
    之情況者外，得為證據，刑事訴訟法第159條之1第2項定有
    明文。偵查中對被告以外之人（包括證人、鑑定人、告訴人
    、被害人及共同被告等）所為之偵查筆錄，或被告以外之人
    向檢察官所提之書面陳述，性質上均屬傳聞證據。惟現階段
    刑事訴訟法規定檢察官代表國家偵查犯罪、實施公訴，依法
    其有訊問被告、證人及鑑定人之權，證人、鑑定人且須具結
    ，而實務運作時，檢察官偵查中向被告以外之人所取得之陳
    述，原則上均能遵守法律規定，不致違法取供，其可信度極
    高，故被告以外之人前於偵查中已具結而為證述，除反對該
    項供述得具有證據能力之一方，已釋明顯有不可信之情況外
    ，不宜以該證人未能於審判中接受他造之反對詰問為由，即
    遽指該證人於偵查中之陳述不具證據能力。再按92年9月1日
    施行之刑事訴訟法，已酌採英美法系之傳聞法則，於第159
    條第1項明定被告以外之人，於審判外之言詞或書面陳述，
    除法律有規定者外，不得作為證據，用以保障被告之反對詰
    問權。而本法所規定傳聞法則之例外，其中就被告以外之人
    於偵查中向檢察官所為之陳述，因檢察官代表國家偵查犯罪
    時，原則上當能遵守法定程式，且被告以外之人如有具結能
    力，仍應依法具結，以擔保其係據實陳述，故於第159條之1
    第2項明定「除顯有不可信之情況者外」，得為證據；又被
    告以外之人於檢察事務官、司法警察官或司法警察調查中所
    為之陳述，基於實體發現真實之訴訟目的，依第159條之2規
    定，如與審判中之陳述不符時，經比較結果，其先前之陳述
    ，相對「具有較可信之特別情況」，且為證明犯罪事實存否
    所「必要」者，或於審判中有第159條之3所列死亡等原因而
    無法或拒絕陳述之各款情形之一，經證明其調查中所為陳述
    絕對「具有可信之特別情況」，且為證明犯罪事實之存否所
    「必要」者，亦例外地賦與證據能力。是所謂「顯有不可信
    性」、「相對特別可信性」與「絕對特別可信性」，係指陳
    述是否出於供述者之真意、有無違法取供情事之信用性而言
    ，故應就偵查或調查筆錄製作之原因、過程及其功能等加以
    觀察其信用性，據以判斷該傳聞證據是否有顯不可信或有特
    別可信之情況而例外具有證據能力，並非對其陳述內容之證
    明力如何加以論斷，二者之層次有別，不容混淆（最高法院
    94年度臺上字第629號裁判要旨可資參照）。
二、查本件公訴人、被告對於本院就後述實體部分所引之證人證
    詞及書證內容，於本院審理中均不爭執證據能力（見本院卷
    第16頁、第24至26頁），猶未對之釋明有何顯不可信之情況
    ，且本院審酌其等之內容，均無不法取得或有違法取供之情
    事，亦均適宜為本案證據，依前開說明，就後述實體部分所
    引之證人證詞及書證內容，自具有證據能力。
貳、實體部分：
一、上開事實，訊據被告伍明珠於本院審理中除辯稱：上開款項
    確係由證人即證人王蘭花委其代領並交付存褶、印章，僅因
    其事後忘記將款項交予證人王蘭花云云外，餘均坦承不諱。
二、經查：
  (一)被告與證人王蘭花係朋友關係，因證人王蘭花雙眼全盲，無
    法自行填製提款單取款，遂曾委託被告帶領其至臺中大肚郵
    局提領設於該局帳戶內之款項，並由被告代為填製取款單，
    乃被告因此知悉證人王蘭花上開帳戶之提款密碼、及存摺、
    印章之放置地點之事實，為被告於警偵訊中所述甚詳（見警
    卷第2頁、偵卷第12、13頁），核與證人王蘭花於警偵訊證
    述曾委託被告代領其至大肚郵局領款等經過情節（見警卷第
    8 頁、偵卷第17頁）、證人即王蘭花之女陳春美於偵訊中證
    稱證人王蘭花曾委託被告領款等經過情節（見偵卷第16頁）
    相符，復有證人王蘭花上開帳戶交易明細（見偵卷第6頁）
    附卷可佐，堪信為真實，應可認定。
  (二)又被告於100年1月3日上午9時50分許，至設於臺中市○○區
    ○○路124號之清水郵局，在郵政存簿儲金提款單上填寫證
    人王蘭花前揭帳戶資料、及提款六千元，並將證人王蘭花之
    印章，委由不知情、已成年之該局員工，在其上蓋用證人王
    蘭花之印文1枚，以表示確係證人王蘭花欲提款六千元之意
    後，將之連同存摺，併持以向不知情之該局行員持以行使，
    而獲提領該帳戶內之六千元等各情，亦為被告於警偵訊中所
    供述不諱（見警卷第1頁反面、偵卷第13頁、第18頁），復
    有上開帳戶交易明細、中華郵政股份有限公司豐原郵局100
    年3月7日豐營字第1001801015號函暨所檢送之提款單正本1
    紙（見偵卷第8至9頁，提款單正本外放於證物袋內）在卷可
    資對照，足信為真正，合可採信。故被告確曾持證人王蘭花
    上開帳戶之存摺、印章，至清水郵局內，以證人王蘭花之名
    義填製提款單，而領走證人王蘭花所有之六千元，殆無疑問
    。
  (三)被告雖辯稱上開款項確係證人王蘭花委其代領云云，惟此業
    為證人王蘭花所堅決予以否認在卷可按，證人王蘭花於偵訊
    中明確證結稱：「（檢察官問：六千元妳有委託伍明珠去領
    ？）沒有˙˙˙」等語（見偵卷第16頁），且證人王蘭花既
    曾委託被告代領款，並告以提款密碼，足見其甚為信賴被告
    ，衡之社會通常一般人之生活經驗，證人王蘭花殊無委託被
    告取款後，再予以否認之必要，自堪信證人王蘭花上開證述
    內容，應屬事實，而可採信，並足資採為被告論罪科刑之依
    據。乃被告辯稱係受證人王蘭花委託取款云云，即非事實，
    不可採信。況且，證人王蘭花之雙眼全盲，提款不便，苟非
    生活必要，當不致咨意動用存款，是若其確有委託被告提領
    六千元之情事，亦必當於其後即向被告取回款項，被告受人
    之託，亦必會當及將款項交還予證人王蘭花，豈有任令被告
    取走不還，甚至忘記而將之花用殆盡之可能，由此，益徵被
    告前詞所辯，確悖於情理，不可採信。
  (四)被告既未受證人王蘭花委託取款，證人王蘭花於警偵訊中更
    明確指稱上開帳戶存摺、印章均係遭人所竊等語（見警卷第
    6、8頁、偵卷第16至17頁），故被告提領上開六千元所用之
    前述帳戶存摺、印章，應均係被告所竊取無訛，被告辯稱其
    未竊取等語，委係卸責之詞，不可採信。
  (五)綜上所述，被告前詞所辯，均係推諉之語，無可採信，本案
    事證明確，被告犯行洵可認定。
二、核被告竊取證人王蘭花存摺、印章部分，所為係犯刑法第32
    0條第1項竊盜罪。又其冒用證人王蘭花名義填製前述郵政存
    簿儲金提款單，並於其上盜用證人王蘭花之印文，而偽造證
    人王蘭花名義之提款單後，持以行使交付予中華郵政股份有
    限公司承辦行員，致使該公司陷於錯誤，誤以為確係證人王
    蘭花欲提款六千元，而將六千元交付予其，核其此部分所為
    ，係犯刑法第216條、第210條行使偽造私文書罪，及同法第
    339條第1項詐欺取財罪。被告盜用證人王蘭花之印章以蓋印
    為證人王蘭花之印文，乃行使偽造私文書之階段行為，不另
    論罪；又其偽造私文書之低度行為應為行使之高度行為所吸
    收，亦不另論罪。被告利用不知情、已成年之該局員工盜蓋
    證人王蘭花之印文，為間接正犯。再按刑法上一行為而觸犯
    數罪名之想像競合犯存在之目的，在於避免對於同一不法要
    素予以過度評價，其所謂「同一行為」係指所實行者為完全
    或局部同一之行為而言。因此刑法修正刪除牽連犯之規定後
    ，於修正前原認屬於方法目的或原因結果之不同犯罪，其間
    果有實行之行為完全或局部同一之情形，應得依想像競合犯
    論擬（最高法院97年度臺上字第3494號裁判要旨參照）。
    本件被告為詐領證人王蘭花之存款，而偽造證人王蘭花名義
    之提款單，並持以行使，以輔其行詐欺之目的，雖可區分為
    詐欺行為與行使偽造私文書行為，但其行使偽造私文書行為
    亦在遂行詐欺取財之目的，彼此密接，達成單一犯罪目的，
    依一般社會通念，認應評價為一罪方符合刑罰公平原則，如
    予數罪併罰，反有過度處罰之疑，與人民法律感情亦未契合
    。則在刑法廢止牽連犯規定後，適度擴張一行為概念，認此
    情形為一行為觸犯數罪名之想像競合犯，方屬適當(最高法
    院97年度臺上字第1880號判決意旨參照)。是被告以一行為
    犯行使偽造私文書罪及詐欺取財罪，而同時侵害不同之法益
    ，為異種想像競合犯，應從一重之行使偽造私文書罪論處。
    另被告所犯竊盜罪部分，其犯罪時間，與其所為行使偽造私
    文書、詐欺取財之時間有別，且所為犯罪目的亦不同，自應
    分別論處罪刑。爰審酌被告不思以正當方法獲取財富，竟藉
    竊盜證人王蘭花之存摺、印章，嗣更持以盜領證人王蘭花帳
    戶內之金錢，除徵其心態可議外，並嚴重損害證人王蘭花對
    其之信賴，然念其犯後坦承主要之客觀事實，僅以前詞置辯
    ，其犯罪後之態度尚可，且已與證人王蘭花達成調解，有調
    解筆錄附卷可查（見本院卷第12頁），及其犯罪手法、對於
    證人王蘭花因此所生之財務上之損害、困擾暨中華郵政股份
    有限公司對於金融帳戶管理正確性之程度等一切情狀，分別
    量處如主文所示之刑，並諭知如易科罰金之折算標準，且定
    其應執行之刑。被告係蓋用證人王蘭花之真正印章，為盜用
    印文，非偽造印文者，公訴人認係偽造，而請求依刑法第21
    9條規定予以宣告沒收，自係誤會，併予敘明。
據上論斷，應依刑事訴訟法第299條第1項前段，刑法第320條第1
項、第216條、第210條、第339條第1項、第55條、第41條第1項
前段、第51條第5款，刑法施行法第1條之1第1項、第2項前段，
判決如主文。
本案經檢察官張容姍到庭執行職務。
中    華    民    國    100    年    9    月    1    日
                  刑事第18庭    審判長法  官  郭書豪
                                      法  官  胡芷瑜
                                      法  官  林世民
以上正本證明與原本無異。
如不服本判決應於收受送達後10日內向本院提出上訴書狀，並應
敘述具體理由；其未敘述上訴理由者，應於上訴期間屆滿後20日
內向本院補提理由書（均須按他造當事人之人數附繕本）「切勿
逕送上級法院」。
中    華    民    國    100    年    9    月    1    日
                                      書記官  紀俊源
附錄論罪科刑法條：
中華民國刑法第320條
意圖為自己或第三人不法之所有，而竊取他人之動產者，為竊盜
罪，處5年以下有期徒刑、拘役或5百元以下罰金。
意圖為自己或第三人不法之利益，而竊佔他人之不動產者，依前
項之規定處斷。
前二項之未遂犯罰之。
中華民國刑法第210條
偽造、變造私文書，足以生損害於公眾或他人者，處5年以下有
期徒刑。
中華民國刑法第216條
行使第210條至第215條之文書者，依偽造、變造文書或登載不實
事項或使登載不實事項之規定處斷。
中華民國刑法第339條
意圖為自己或第三人不法之所有，以詐術使人將本人或第三人之
物交付者，處5年以下有期徒刑、拘役或科或併科1千元以下罰金
。
以前項方法得財產上不法之利益或使第三人得之者，亦同。
前二項之未遂犯罰之。